【裁判字號】    98,交簡上,49
【裁判日期】    990827
【裁判案由】    過失傷害
【裁判全文】
臺灣桃園地方法院刑事判決            98年度交簡上字第49號
上  訴  人  臺灣桃園地方法院檢察署檢察官
被      告  乙○○
上  訴  人
即  被  告  甲○○
選任辯護人  王玉珊律師
上列上訴人因被告等過失傷害案件，不服本院民國97年12月29日
97年度桃交簡字第3485號第一審刑事簡易判決（聲請簡易判決處
刑案號：97年度偵字第416 號），提起上訴，本院管轄之第二審
合議庭判決如下︰
    主  文
原判決關於甲○○部分撤銷。
甲○○無罪。
其餘上訴駁回。
    事  實
一、乙○○係「格上汽車租賃股份有限公司」（下稱格上公司）
    之業務員，平日以駕駛租賃小客車載送乘客往返機場為業，
    係從事駕駛業務之人，於民國96年11月4 日晚上10時35分許
    ，駕駛車牌號碼ZZ-1388 號租賃小客車，沿桃園縣大園鄉○
    ○路由西往東方向行駛，行經三民路二段與航站北路口時，
    甲○○適亦駕駛車牌號碼9N-5677 號自小客車沿對向行經該
    處，於該處待轉停等紅燈，欲左轉進入航站北路往機場方向
    ，並為停等之數台車之第1 台，乙○○原應注意行車速度應
    依標誌或標線之規定；且汽車行駛至交岔路口，應遵守燈光
    號誌；並應注意車前狀況，隨時採取必要之安全措施，而依
    當時情形，夜間有照明、路面鋪設柏油且無缺陷、無障礙物
    、視距良好，並無不能注意之情事，竟疏未注意及此，乙○
    ○違反號誌闖紅燈，並以超過時速50公里之速度超速行駛通
    過路口，而甲○○遵左轉號誌轉為綠燈時左轉時，乙○○所
    駕駛之前揭租賃小客車左前車頭與甲○○所駕駛之上開自小
    客車右側車頭發生擦撞，造成甲○○受有右側股骨骨折、左
    膝撕裂傷、胸部挫傷等傷害，另乙○○亦受有左前臂尺骨閉
    鎖性骨折、胸壁挫傷、左膝挫傷等傷害。嗣經員警據報前往
    處理，乙○○及甲○○均當場表明係上揭車輛之駕駛人，乙
    ○○並自首而接受裁判，始查知上情。
二、案經乙○○自首及甲○○訴由桃園縣政府警察局大園分局報
    請臺灣桃園地方法院檢察署檢察官偵查後聲請簡易判決處刑
    。
    理  由
壹、證據能力之判斷：
一、按被告之自白，非出於強暴、脅迫、利誘、詐欺、疲勞訊問
    、違法羈押或其他不正之方法，且與事實相符者，得為證據
    ；被告陳述其自白係出於不正之方法者，應先於其他事證而
    為調查，該自白如係經檢察官提出者，法院應命檢察官就自
    白之出於自由意志，指出證明之方法，刑事訴訟法第156 條
    第1 項、第3 項定有明文。準此，被告乙○○、被告甲○○
    及其辯護人對檢察官所提被告於警詢時及偵查中不利於己供
    述，證據能力並無意見，復本院亦查無有何顯然不正之方法
    取得情事，而悖於被告之自由意志，是被告前開不利於己供
    述得為證據，合先敘明。
二、次按被告以外之人於審判外之陳述雖不符刑事訴訟法第159
    條之1 至之4 規定，而經當事人於審判程序同意作為證據，
    法院審酌該言詞陳述或書面陳述作成時之情況，認為適當者
    ，亦得為證據；當事人、代理人或辯護人於法院調查證據時
    ，知有刑事訴訟法第159 條第1 項不得為證據之情形，而未
    於言詞辯論終結前聲明異議者，視為有前項之同意，同法第
    159 條之5 定有明文。又該條立法意旨在於傳聞證據未經當
    事人之反對詰問予以核實，原則上先予排除，惟若當事人已
    放棄反對詰問權，於審判程序中表明同意該等傳聞證據可作
    為證據；或於言詞辯論終結前未聲明異議，基於尊重當事人
    對傳聞證據之處分權，及證據資料愈豐富，愈有助於真實發
    見之理念，且強化言詞辯論主義，使訴訟程序得以順暢進行
    ，上開傳聞證據亦均具有證據能力。準此，被告乙○○對檢
    察官所提證人即告訴人甲○○於警詢之證述，同意有證據能
    力；被告甲○○及其辯護人對檢察官所提證人即告訴人乙○
    ○於警詢、偵訊之證述，同意有證據能力，復本院認其作成
    之情形並無不當情形，經審酌後認為適當，故該證人前開審
    判外之陳述得為證據，併此敘明。
三、臺灣省桃園縣區車輛行車事故鑑定委員會、臺灣省車輛行車
    事故覆議鑑定委員會之鑑定意見書、國立交通大學行車事故
    鑑定意見書：
  (一)按法院或檢察官得囑託醫院、學校或其他相當之機關、團體
    體為鑑定，或審查他人之鑑定，並準用（刑事訴訟法，以下
    同）第203 條至第206 條之1 之規定；其須以言詞報告或說
    明時，得命實施鑑定或審查之人為之。第163 條第1 項、第
    166 條至第167 條之7 （交互詰問相關規定）、第202 條（
    鑑定人應於鑑定前具結）之規定，於前項由實施鑑定或審查
    之人為言詞報告或說明之情形準用之。刑事訴訟法第208 條
    第1 、2 項定有明文。此即所謂「機關（團體）鑑定」之制
    度。另按證人、鑑定人依法應具結而未具結者，其證言或鑑
    定意見，不得作為證據。刑事訴訟法第158 條之3 ，定有明
    文。又依據同法第186 條第1 項前段、第203 條規定，除法
    律有特別規定定外，證人、鑑定人於陳述或鑑定前，原則上
    均應具結，以符法律明定之調查證據程序，始符嚴格證明法
    則。有疑問者，刑事訴訟法第208 條可否解釋為同法第202
    條之特別規定，因而排除同法第158 條之3 之適用，使得並
    無具結之機關（團體）鑑定，具有證據能力？實務多數見解
    似採肯定說，實務操作上向來將「機關鑑定」與所謂「自然
    人鑑定」區分，認為後者依據同法第202 條應為具結，而前
    者因為修正前本條規定，並無必須命實際為鑑定之人為具結
    之明文，亦無準用同法第202 條之規定，實務因而認為，於
    囑託機關鑑定時，縱未命該醫院實際為鑑定之人簽名蓋章及
    具結，仍不得任意指為採證違背法則（最高法院75年台上字
    第5555號判例）。又修正後即現行本條第1 項雖增訂「得命
    實施鑑定或審查之人，以言詞報告或說明」之規定，並且於
    同條第2 項明定實施鑑定或審查之人為言詞報告或說明，「
    準用第202 條（即應具結）」之規定。解釋上前述實務見解
    所認為「機關鑑定無庸具結」之見解仍未因本條修正而改變
    ，僅係法院或檢察官命實施鑑定或審查者以言詞報告或說明
    時，「準用」應具結之規定。本院以為，不論修正前或後之
    規定，解釋上均未排除機關鑑定，其實際實施鑑定者，仍應
    具結之規定，換言之，刑事訴訟法第202 條之規定仍應「適
    用」於機關鑑定，理由如下：
  1.所謂「機關鑑定」之制度，係立法者授權法院或檢察官於選
    任個別自然人實施鑑定之外，亦得囑託具公信力之專業機關
    、團體進行鑑定，但這並不表示鑑定人即為「機關、團體」
    ，而非自然人，蓋司法機關通常無法確知某特定自然人具有
    某特定專業知識能力，惟可以囑託該特定專業機關團體為鑑
    定，該機關團體自僅得委由機關團體中之某位或某幾位特定
    自然人實施鑑定，機關或團體本身無可能為鑑定人，例如囑
    託「法務部調查」為鑑定機關，以鑑定扣案物品是否確為何
    級毒品、或採集指紋鑑定與何人指紋吻合等鑑定，該局自僅
    能委由機關內具該特定專業知識之人擔任此鑑定任務，此時
    鑑定人仍為「法務部調查局之該特定專業人員」，而非「法
    務部調查局」該機關，解釋上該專業人員（可能為司法警察
    或公務員或委外之專業人士）當然應依刑事訴訟法第202 條
    之規定具結，豈能僅因為其任職於或受委託於某機關、團體
    ，即因而免除具結之義務（相同見解，請參見林鈺雄教授，
    刑事訴訟法，上冊總則編，2004年9 月，四版，第486 頁）
    。
  2.不論修正前並無「準用」第202 條之明文，或修正後規定，
    鑑定後以言詞報告或說明時，始「準用」該條之規定，正突
    顯出鑑定人應具結，本係「直接適用」刑事訴訟法第202 條
    之結果，自無再藉由同法第208 條「準用」之餘地。現行第
    208 條第2 項之「準用」規定，應係錯誤規定，解釋上直接
    適用同第202 條即可，至少該準用規定之適用，應採目的性
    限縮之適用態度，解釋上應與同法第208 條第1 項為體系解
    釋，係指「機關或團體」該「法人本身」不用具結，如當事
    人對於機關（團體）出具之鑑定結果不爭執，即令實際實施
    鑑定之自然人未於該機關（團體）出具之鑑定書中具結，該
    鑑定書仍具證據能力，惟如當事人任一方有所爭執時，即應
    命實際鑑定之自然人到庭陳述或報告，此時該特定人應係於
    製作書面鑑定書，即「鑑定後」具結，所以與第202 條所規
    定「鑑定前」之具結尚有不同，所以立法者規定「準用」之
    。
  3.按鑑定之經過及其結果，應命鑑定人以言詞或書面報告。刑
    事訴訟法第206 條第1 項定有明文。刑事訴訟法第159 條第
    1 項之立法理由因而認為鑑定人之鑑定報告書，不受傳聞法
    則之限制，而具證據能力。惟鑑定報告書通常係鑑定機關（
    鑑定人）於審判外所製作之書面，其屬審判外之陳述性質，
    甚為明確，同法第206 條第1 項之規定，旨在規範鑑定人就
    其鑑定之經過及結果，得以言詞或書面之方式陳述而已，亦
    即解釋上到庭之鑑定人得以言詞陳述，並輔以書面、圖表等
    文字說明，不應以曲解本條，反使得鑑定人免除其到庭接受
    調查程序之義務（相同見解參見陳運財教授，傳聞法則之理
    論與實踐，月旦法學雜誌，第97期，第103 頁以下）。足見
    該條項立法理由尚值商榷。解釋上機關鑑定若果如實務多數
    見解，一方面認為實際實施鑑定之人無庸具結，一方面又援
    用前述錯誤的立法理由，認為機關鑑定書為傳聞法則之例外
    ，具有證據能力，則當事人無從詰問鑑定人，其結果係同時
    架空嚴格證明法則、傳聞法則及直接審理原則，並嚴重侵害
    被告之訴訟權。是解釋上透過具結之擔保，至少可以免除侵
    害人民訴訟權之疑慮，並且適用刑事訴訟法第208 條第2 項
    之例外規定時，應採目的性擴張之態度，解釋上除經當事人
    同意，或另符合第159 條之1 以下之例外規定，否則，即令
    曾經鑑定人於審判外具結，該鑑定書仍無證據能力，原則上
    均應傳喚實際實施鑑定之人到庭，於審判庭經具結後，由當
    事人針對鑑定之程序及內容等事項詰問之，如此被告憲法上
    之訴訟權始足獲得確保，該鑑定書始取得證據能力。
  (二)查被告乙○○、被告甲○○及其辯護人於本院審理時，就臺
    灣省桃園縣區車輛行車事故鑑定委員會、臺灣省車輛行車事
    故覆議鑑定委員會之鑑定意見書、國立交通大學行車事故鑑
    定意見書之證據能力均不爭執，迄至本件辯論終結時，亦未
    聲明異議，復核該鑑定書與檢察官主張之犯罪事實有關聯性
    ，是可認前開鑑定書函具有證據能力，併此敘明。
四、另道路交通事故現場圖、道路交通事故調查報告表(一)(二)、桃
    園縣政府警察局道路交通事故肇事人自首情形紀錄表、乙○
    ○之96年11月5 日長庚紀念醫院診斷證明書、甲○○之96年
    11月17日長庚紀念醫院診斷證明書、道路交通事故現場照片
    、車損照片、桃園縣政府99年3 月25日府交工字第09901090
    59號函等物，均與本案事實具有自然關聯性，復分屬書證、
    物證性質，且查無事證足認有違背法定程序或經偽造、變造
    所取得之情事，而被告乙○○、被告甲○○及其辯護人對此
    部分之證據能力亦無意見，是堪認皆有證據能力，附此敘明
    。
貳、被告乙○○有罪部分認定事實所憑之證據及理由：
    訊據被告乙○○固坦承於上揭時地駕車以時速50、60公里超
    速行駛通過該路口撞擊甲○○，致甲○○受有右側股骨骨折
    、左膝撕裂傷、胸部挫傷等傷害之情，惟辯稱並未闖紅燈云
    云，其供稱略以：伊當天是要到機場接客人，但是時間還沒
    有到，伊已經加完油，要去前面過了航站北路口右邊的便利
    商店休息，伊是沿著桃園縣桃園市○○路由西往東直行，經
    過三民路二段與航站北路口，快到該路口之前伊的方向仍然
    是綠燈，經過停止線時燈號仍然是綠燈，當時伊遠遠的看到
    對向車道待轉車道的待轉車輛還在待轉，當時伊的左前方有
    一輛白色自小客車要迴轉，因為該處路口很寬，故伊還是可
    以很清楚的看到待轉車輛要待轉，該處應該要依照左轉號誌
    才可以左轉，但伊有看到一部大型客運公車違反號誌左轉進
    入機場，其他車輛還在該處，該公車經過路口後伊就往前直
    行，後來就發生車禍，伊昏迷，是警員將伊叫醒，後來救護
    車就來了，警員扶伊上救護車，當時伊好像是與被告甲○○
    一同搭同一部救護車被送往林口長庚醫院云云。惟查：
一、被告乙○○於上揭時地駕車以時速50、60公里超速行駛通過
    該路口撞擊甲○○，致甲○○受有右側股骨骨折、左膝撕裂
    傷、胸部挫傷等傷害之情，業據被告乙○○於本院準備程序
    、審理時均供承不諱，核與被告乙○○於警詢、偵訊之供述
    大致相符，亦與告訴人甲○○於本院審理時之證述相符，復
    與告訴人甲○○於警詢之證述相吻合，此外復有道路交通事
    故調查報告表暨現場圖、交通事故現場及車輛照片、甲○○
    之長庚紀念醫院診斷證明書、臺灣省桃園縣區車輛行車事故
    鑑定委員會函及其鑑定意見書在卷足憑，足認被告上開自白
    與事實相符，堪予採信。
二、雖被告乙○○辯稱並未闖紅燈云云，惟查：
  (一)該路口時向共計有三時相，第一時相為三民路由東往西向為
    直行箭頭燈，由西往東方向為圓頭綠燈，第二時相為三民路
    由東往西方向直行及左轉箭頭燈，第三時相為航站北路圓頭
    綠燈。而當三民路由東往西方向直行綠燈及左轉箭頭燈開啟
    時，被告乙○○行向（即三民路由西往東方向）為紅燈。當
    被告乙○○行向（即三民路由西往東方向）之燈號為綠燈時
    或於紅燈前之行閃或黃燈時，被告甲○○方向（即三民路由
    東往西方向）燈號皆為直行綠燈，非「左轉綠燈」等情，此
    有桃園縣政府99年3 月25日府交工字第0990109059號函附卷
    可參（詳本院98年交簡上字第49號卷第125 頁）。
  (二)查證人即告訴人甲○○於本院審理時證稱略以：伊當時係要
    左轉進入機場裡面，伊在停等紅燈，伊是停等車輛的第一台
    ，伊前方沒有大巴士要左轉，伊看到乙○○方向的內側車道
    有一台車緩慢停止，伊等到伊行車方向的綠燈亮了之後（即
    左轉箭頭燈亮），伊就往前行駛，之後就被撞擊了，在這之
    前都沒有看到乙○○的車；伊受撞擊之力道很強，伊覺得乙
    ○○車速很快，伊感覺乙○○車速可能有100 多公里等語（
    詳本院98年交簡上字第49號卷第160 頁背面至第165 頁），
    核與其於警詢證稱略以：伊於該路口欲左轉機場，伊是左轉
    車道5 、6 部車中之第1 台，伊很明確看見左轉燈號亮後伊
    才開始行進，後來就被對方車直接撞上來，伊完全來不及反
    應就被撞受傷；發生車禍前伊沒有看見對方，因為對方車速
    很快等語，互核相符。而依被告乙○○所駕賓士車及甲○○
    車均呈幾乎車頭全損之車損情形，可見確係高速撞及所致，
    有道路交通事故現場照片、車損照片可稽（詳97年度偵字第
    416 號偵查卷第19頁至第22頁），是依證人甲○○所述，其
    看到被告乙○○方向，該內側車道有一台車緩慢停止，卻沒
    有看到於第二線道上的車，堪信甲○○在左轉時根本就沒有
    看見被告乙○○的車，可知被告乙○○的車在甲○○準備左
    轉時是在甲○○看見之對向內側車道的車之後方以非常快速
    的速度駛來，才可能在甲○○左轉時進入路口時與甲○○相
    撞。在甲○○停等及左轉時，可以先看見對向內側車道有車
    ，卻無法看到乙○○的車駛來，這表示乙○○的車速十分快
    ，絕對遠遠超過60公里，才可能在極短時間內進入路口與甲
    ○○相撞，據此可以推論乙○○之車速甚至高達100 公里或
    更多等情。既甲○○係遵左轉燈號始左轉等情，堪信屬實，
    則依該路口三時相之運作，足知當三民路由東往西方向直行
    綠燈及左轉箭頭燈開啟時，被告乙○○行向（即三民路由西
    往東方向）為紅燈，是被告乙○○有未遵號誌行使闖紅燈之
    情。
  (三)被告乙○○於審理時供稱其左前方有1 台車正要迴轉，企圖
    藉此證明伊當時直行方向確為綠燈云云，惟被告乙○○於警
    詢、偵訊從未提及有該左前方有1 台車正要迴轉一節，是否
    臨訟編造之詞，實有可疑。又被告乙○○雖於審判時供稱略
    以：伊經過路口時，伊行向的燈號是綠燈，伊前面的車已經
    迴轉，伊是直行，從伊看到綠燈到伊過路口，該綠燈應該有
    亮十幾秒吧，伊經過該路口時有減速，伊經過該路口時伊前
    方有一台大巴士，該大巴士在它行向燈號還沒有顯示左轉燈
    時他就先行左轉，故伊就減速，等到該大巴士過了之後，再
    加速。伊減速等大巴士經過期間，伊已經通過路口前的停止
    線停止線一點，同時間，伊左前方那台車也正在迴轉。大巴
    士迴轉時，其旁邊還有停一台車，那台車也是要左轉的，但
    是它都沒有動。伊沒有看到大巴士後方有其他車輛，大巴士
    經過之後，我看該大巴士後方沒有車，因為晚上要看燈，我
    沒有看到大巴士後方有車燈。伊不知道為何甲○○的車會突
    然出現云云，殊不論證人即告訴人甲○○堅稱並無該違規左
    轉之大巴士等語。縱如被告乙○○所述於通過路口停止線，
    減速待該違規左轉之大巴士左轉至機場方向，再加速前行云
    云，則被告乙○○既曾減速，縱復加速前行，於該路口實不
    可能於瞬間達到可將被告乙○○所駕賓士車撞到車頭全損之
    高速，是被告乙○○所辯，尚難遽信為真。
三、次按行車速度，依速限標誌或標線之規定；駕駛人應注意車
    前狀況，隨時採取必要之安全措施及汽車行駛至交岔路口，
    應遵守燈光號誌。道路交通安全規則第93條第1 項、第94條
    第3 項、第102 條第1 項第1 款各定有明文。被告乙○○駕
    車自應注意上述道路交通安全規定，而該地速限50公里，有
    道路交通事故調查報告表(一)可稽，且依當時路狀，又無不能
    注意之情形，竟疏不注意為之，以致肇事，致人受傷，被告
    乙○○應有過失，其過失與告訴人甲○○之受傷有因果關係
    ，被告乙○○犯行應堪認定，自應依法論科。
、論罪科刑之依據：
    核被告乙○○所為，係犯刑法第284 條第2 項前段之業務過
    失傷害罪。而被告於車禍發生後，其過失傷害犯行尚未為有
    追訴權限機關之公務員發覺前，即向到場處理車禍事故之警
    員表示其為肇事車輛駕駛人，自首而接受裁判之事實，有桃
    園縣政府警察局道路交通事故肇事人自首情形紀錄表1 份在
    卷可據，爰均依刑法第62條前段之規定，減輕其刑。原審審
    酌被告乙○○平日係以駕駛租賃小客車載送乘客為業，其注
    意義務程度應較一般駕駛人為高，竟疏未注意車前狀況，且
    超速行駛欲通過路口，致撞擊甲○○致其受有上開傷害，復
    被告2 迄今猶未能達成和解，自應受相當程度之刑事非難，
    惟念及被告無前科，有臺灣高等法院被告前案紀錄表1 份附
    卷可稽，及考量被告乙○○坦承確有過失之犯後態度，參以
    被告乙○○之過失程度等一切情狀，於法定刑1 年以下有期
    徒刑、拘役或科罰金之範圍內，量處被告乙○○有期徒刑3
    月，並諭知易科罰金之折算標準，且未宣告緩刑，尚符憲法
    比例原則及平等原則之要求，原審刑罰裁量權之行使並無違
    法不當之處。從而，檢察官以量刑過輕為由，提起上訴，為
    無理由，應予駁回。
肆、被告甲○○無罪部分：
一、聲請簡易判決處刑意旨另略以：被告甲○○於民國96年11月
    4 日晚間10時35分許，駕駛車牌號碼9N─5677號自用小客車
    ，沿桃園縣桃園市○○路東往西方向，行經三民路2 段與航
    站北路口欲左轉進入機場方向時，乙○○適亦駕駛車牌號碼
    ZZ─1388號租賃小貨車沿對向行經該處，甲○○原應注意依
    號誌指示左轉，並注意車前狀況，隨時採取必要之安全措施
    ，且按當時狀況夜間有照明、視距良好無障礙物，並無不能
    注意之情形，竟均疏未注意，甲○○即於左轉號誌由紅燈轉
    亮綠燈瞬間左轉，而與乙○○發生擦撞，造成乙○○左前臂
    尺骨閉鎖性骨折、胸壁挫傷、左膝挫傷等傷害，嗣經員警據
    報前往處理，甲○○當場表明肇事者身分接受調查，始查獲
    上情。因認被告甲○○涉有刑法第284 條第1 項前段之過失
    傷害罪嫌。
二、按犯罪事實應依證據認定之，無證據不得認定犯罪事實；且
    不能證明被告犯罪者，應諭知無罪之判決，刑事訴訟法第15
    4 條第2 項、第301 條第1 項前段分別定有明文。復按刑事
    訴訟上證明之資料，無論其為直接證據或間接證據，均須達
    於通常一般之人均不致有所懷疑，而得確信其為真實之程度
    ，始得據為有罪之認定，若其關於被告是否犯罪之證明未能
    達此程度，而有合理之懷疑存在時，致使無從形成有罪之確
    信，在刑事訴訟「罪疑唯輕」、「無罪推定」原則下，依據
    「罪證有疑，利於被告」之證據法則，即不得遽為不利被告
    之認定，最高法院76年台上字第4986號判例意旨曾強調此一
    原則，足資參照。又按最高法院於92年9 月1 日刑事訴訟法
    修正改採當事人進行主義精神之立法例後，特別依據刑事訴
    訟法第161 條第1 項規定（檢察官就被告犯罪事實，應負舉
    證責任，並指出證明之方法），再次強調謂：「檢察官對於
    起訴之犯罪事實，應負提出證據及說服之實質舉證責任。倘
    其所提出之證據，不足為被告有罪之積極證明，或其指出證
    明之方法，無從說服法院以形成被告有罪之心證，基於無罪
    推定之原則，自應為被告無罪判決之諭知」等語（最高法院
    92年台上字第128 號判例意旨參見）。此即學說上所稱基於
    嚴格證明法則下之「有罪判決確信程度」，對於被告是否犯
    罪之證據應證明至「無庸置疑」之程度，否則，於無罪推定
    原則下，被告自始被推定為無罪之人，對於檢察官所指出犯
    罪嫌疑之事實，並無義務證明其無罪，即所謂不「自證己罪
    原則」，而應由檢察官負提出證據及說服之責任，如檢察官
    無法舉證使達有罪判決之確信程度，以消弭法官對於被告是
    否犯罪所生之合理懷疑，自屬不能證明犯罪，即應諭知被告
    無罪。又告訴人之指訴，係以使被告受刑事訴追為目的，是
    其陳述是否與事實相符，仍應調查其他證據以資審認（最高
    法院52年台上字第1300號判例參照）。
三、次按生活當中處處充滿著利益侵害的風險，不論駕車與否，
    出門即有遭遇交通事故之風險，但我們不可能因而不出門生
    活，此時為追求更高度的生活利益，不得不接受某些行為的
    附帶風險，而一個利益侵害的風險如屬於理性冒險的範圍，
    就不應被認為是不法的行為，此正係判斷因果關係上的負面
    要件之一「容許風險」（詳可參見黃榮堅教授，基礎刑法學
    上，2003年5 月，第237 頁以下）。而最常使用在交通行為
    上作為判斷標準的「（容許）信賴原則」，正是容許風險的
    下位概念，亦即透過道路交通安全規則等注意義務之社會分
    工規範，將利益加以強化的容許風險型態，透過此些規範的
    存在，一方面得以強調規則利益的存在及其重要性；另一方
    面也形成其他社會生活參與者，違背規範而造成利益侵害之
    低概然率。因而高利益加上低風險，在容許風險的判斷上，
    自然亦提升其被容許度（參見榮榮堅教授，前述書，第244
    頁）。至所謂信賴原則，又稱容許信賴原則，係指行為人於
    行為時有權假設，即信賴其他社會生活參與者會克盡其規範
    上之義務，並且在此一信賴的基礎上作出行為之反應，如果
    基於此一信賴所為之行為，導致有利益受到侵害結果的發生
    ，行為人之行為並不會被評價為不法。質言之，信賴原則在
    學理上是來自於「容許風險」，是一個透過社會生活規則（
    例如交通安全規則），使利益加以強化的容許風險的型態，
    已如前述。在道路交通事故之刑事案件上，係指參與交通行
    為之一方，遵守交通法規等秩序，得信賴同時參與交通行為
    之對方或其他人，亦必會遵守交通法規秩序，不致有違反交
    通法規秩序之行為發生，因此，對於對方或其他人因違反交
    通法規秩序之行為所導致之危險結果，即無注意防免之義務
    ，從而得以免負過失責任，此原則亦為我歷來實務所承認，
    包括最高法院70年度台上字第6963號判決、72年度台上字第
    5258號判決、79年度台上字第5128號判決、80年度台上字第
    2997號及86年度台上字第2462號判決等，均承認信賴原則之
    適用。惟須注意者，信賴原則並非毫無限制，前述最高法院
    之判決均有強調稱（略以）：「關於他人之違規事實已極明
    顯，同時有充分之時間可採取適當之措施以避免發生發生交
    通事故之結果時，即不得以信賴他方定能遵守交通規則，以
    免除自己之責任」（最高法院72年度台上字第5258號、80年
    度台上字第2997號判決意旨參見）；「對於該對方或其他人
    不致發生違反交通法規秩序之行為，若無期待可能性，或行
    為之一方對於危險結果之發生，若稍加注意即能認識並予避
    免者，仍不能免除其注意義務，即無上開（信賴）原則之適
    用」（最高法院86年度台上字第2562號判決意旨參見）。尤
    其最高法院84年台上字第5360號判例，對於信賴原則的限制
    有如下說明謂：「汽車駕駛人對於防止危險發生之相關交通
    法令之規定，業已遵守，並盡相當之注意義務，以防止危險
    發生，始可信賴他人亦能遵守交通規則並盡同等注意義務。
    若因此而發生交通事故，方得以信賴原則為由免除過失責任
    」等語。本院以為，行為人自身的違規行為，必須是足以將
    發生事故的可能性提高到超過容許風險的範圍，始不得主張
    信賴原則，而違規行為是否足以將發生事故的可能性提高到
    超過容許風險的範圍，應視具體情形而定，例如汽車駕駛人
    未帶行車執照上路，雖然違規，但對於事故發生的風險根本
    無關，不能說其不受信賴原則的適用。甚至學說上有主張，
    即便行為人有違規的情形，還是有權信賴，不會有其他人離
    奇的違規行為出現而造成事故。實則交通規則上的一些規定
    ，是基於現實上危險係數的統計所形成行為上的抽象準則，
    此類準則的抽象化，是基於技術上的必然性而來。例如關於
    時速的限制，雖然在同一路段上其兩公里後的路況可能已經
    不一樣，但是客觀上不可能每兩公里就設置不同時速限制的
    數字牌，因此超速行駛之本身，並不等同於超越容許風險的
    限制，同時也並不絕對就喪失主張信賴保護原則的權利，質
    言之，行為人本身有無違規，乃是判斷容許風險與信賴保護
    的「參考標準」，而非「絕對標準」，本身違規的行為，不
    一定就排除其信賴原則的主張（參見黃榮堅教授，交通事故
    責任與容許信賴，載月旦法學第50期，第178 頁以下，此段
    引自第182 頁）。信賴原則的意義，應該是違規製造風險的
    對方如尚有能力或機會採取防止結果發生的措施，就沒有道
    理要求由未違規的正確行為人來代勞，至於前述判決所要求
    正確行為人「有充分之時間可採取適當之措施以避免發生發
    生交通事故之結果」的標準。乃求正確行為人採取防果措施
    的必要條件，而絕非充分條件（參見黃榮堅，前述文，第18
    2 頁）。綜上所述，前述最高法院判例及各判決對於信賴原
    則之限制，應視個案情形判斷，而非認為「祇要違規行為人
    有違規之傾向，遵守規則之正確行為人就必須放棄其容許信
    賴」之意。
四、本案檢察官認被告甲○○涉犯有刑法第284 條第1 項前段之
    過失傷害罪嫌，無非係以被告甲○○於上開時、地因違反號
    誌指示左轉而與超速行駛之被告乙○○發生擦撞，造成雙方
    均受傷乙節，業據乙○○供述明確，復有長庚紀念醫院診斷
    證明書、道路交通事故現場圖、道路交通事故調查報告表、
    現場照片在卷可參。另「因2 車行向不同，孰方未遵守號誌
    指示行駛自應為本案之肇事原因，又卷附資料不足認定何方
    未依號誌指示行駛，且當事人對號誌各執一詞，本會未便據
    以認定」經臺灣省桃園縣車輛行事事故鑑定委員會函覆附卷
    可參。被告甲○○雖以：伊當時係於左轉號誌綠燈亮起，係
    第一台車左轉，伊並未違反號誌指示等語置辯，縱認其所辯
    為真，被告甲○○既已坦承係第1 台左轉車輛等語在卷，並
    參酌卷附照片2 車損壞情形及現場照片，被告乙○○車號ZZ
    -1388 號車輛為前車頭撞擊被告甲○○車號9N-5677 號右前
    車角處，2 車車頭嚴重毀損，足認被告乙○○及被告甲○○
    並無不能注意之情事，仍應注意車前狀況，縱認被告甲○○
    有遵行交通號誌享有路權，亦僅是過失比例之爭執等語為其
    主要論據。然訊據被告甲○○堅詞否認有何過失傷害犯行，
    並辯稱（略以）：伊完全沒有過失，當時伊是行駛於大園鄉
    ○○路○段要左轉航站北路，要去機場，從該處回家，當時
    伊是左轉待轉的第1 部車子，後面約有至少4 、5 部車子要
    左轉待轉，伊當時是依左轉號誌燈亮了之後就左轉，伊已經
    開到對方路口，已經左轉約三分之二，已經快要整個轉彎完
    成，就發生撞擊，伊完全沒有看到對方，然後就被撞擊，伊
    是被撞擊才看到對方，快撞擊時都沒有看到對方，被撞之後
    ，伊下半身受傷等語。辯護人為被告辯以：依道路交通事故
    調查報告表之第34項肇因研究，乙○○部分是「23」，代表
    因素是「未注意車前狀態」，而甲○○部分是「43」即「尚
    未發現肇事因素」。依訊問筆錄也提到乙○○承認過失地點
    靠近被告乙○○之路口，應該認為係乙○○沒有注意車前狀
    況。此外，依道路交通事故調查報告表第33項車輛撞擊部位
    ，被告乙○○是「01」，乙○○的賓士車子前引擎蓋已經整
    個捲起，而甲○○是「05」，甲○○之車損是在右前車輪身
    處，可證甲○○已經左轉完畢，故未注意車前狀況之人應是
    乙○○。可以推知未注意車前狀況之人是乙○○，而非甲○
    ○，且案發時間是半夜，乙○○的賓士車子也是深色車，甲
    ○○難以看到乙○○的車子，故我們主張甲○○沒有過失等
    語。經查：
  (一)查乙○○於96年11月4 日晚上10時35分許，駕駛車牌號碼ZZ
    -1388 號租賃小客車，沿桃園縣大園鄉○○路由西往東方向
    行駛，行經三民路二段與航站北路口時，甲○○適亦駕駛車
    牌號碼9N-5677 號自小客車沿對向行經該處，於該處待轉停
    等紅燈，欲左轉進入航站北路往機場方向，並為停等之數台
    車之第1 台，乙○○違反號誌闖紅燈，並以超過時速50公里
    之速度超速行駛通過路口，而甲○○遵左轉號誌轉為綠燈時
    左轉時，乙○○所駕駛之前揭租賃小客車左前車頭與甲○○
    所駕駛之上開自小客車右側車頭發生擦撞，造成甲○○受有
    右側股骨骨折、左膝撕裂傷、胸部挫傷等傷害，另乙○○亦
    受有左前臂尺骨閉鎖性骨折、胸壁挫傷、左膝挫傷等傷害等
    情，業據本院認定在案，詳如前述。本案被告甲○○遵左轉
    號誌轉為綠燈時左轉，實難預料被告乙○○違反號誌闖紅燈
    ，並以超過時速50公里之速度超速行駛通過路口致相互擦撞
    ，是被告乙○○之突然闖紅燈超速駛至路口，則為被告甲○
    ○所不及防備，且本案發生在夜間，且係有燈光號誌管制之
    路口，對於乙○○之突然闖紅燈超速駛至路口一節甚難提早
    發現及時防備，不能據以認定被告甲○○就本件事故有過失
    。至檢察官依甲○○自承的距離、速度推論甲○○有超速之
    注意義務違反，顯忽略摩擦係數及其他客觀因素，而難以證
    明有此超速事由，且甲○○於本件有無超速之注意義務違反
    ，已不影響乙○○之過失判斷。參以專業之交通警察製作之
    道路交通事故調查報告表之第34項肇因研究，乙○○部分是
    「23」，代表因素是「未注意車前狀態」，而甲○○部分是
    「43」即「尚未發現肇事因素」，亦未認定被告甲○○有何
    過失，本院以為，基於前述「容許信賴原則」之意旨，本案
    既係告訴人乙○○之突然闖紅燈超速駛至路口，被告甲○○
    係於有燈光號誌管制之路口，遵左轉號誌轉為綠燈時左轉，
    對於違規行駛之告訴人乙○○，甚難提早發現及時防備，並
    採取必要之安全措施，本院以為，如要求駕駛人須無條件注
    意其車前之突發狀態，則所有發生之事均要注意，不免強人
    所難，實則，駕駛人究竟要注意多久、注意到如何，以及有
    無注意之可能性，方為重點。其實，信賴原則的概念本來就
    是要在這種無所不在的情形下，用來限制行為人的注意義務
    範圍，絕非反過來限制信賴原則之適用。總之，本案被告甲
    ○○對於告訴人乙○○之突然闖紅燈超速駛至路口之情形，
    客觀上不論何人，均無可能期待其能採取避煞或閃避之必要
    安全措施。是客觀上本案告訴人乙○○受傷之結果亦不能歸
    責於被告甲○○。
五、綜上所述，檢察官提出及說服之證據，均不足以證明被告製
    造了一個「不被社會容許」的風險，而此風險的實現使本案
    案告訴人乙○○受傷之結果發生，亦不足以將發生本案事故
    的可能性提高到超過容許風險的範圍。是被告並無檢察官所
    指犯行。國家刑罰在於，被告的行為究竟是否具社會非難性
    ，而應受處罰並教化，基於罪刑法定及嚴格證據的原則，依
    本案現存證據，本院確信，實無法證明被告有檢察官所指犯
    行。此外，本院依職權調查本案所呈現及相關之事證範圍，
    仍查無其他積極之證據，足認被告確有檢察官所指犯行，不
    能證明被告有罪，依法自應諭知無罪之判決，以示審慎。
本案經檢察官洪敏超到庭執行職務
據上論斷，依刑事訴訟法第452 條、第451 條之1 第4 項但書第
3 款、第455 條之1 第1 項、第3 項、第369 條第1 項前段、第
364 條、第368 條、第301 條第1 項，判決如主文。
中    華    民    國    99    年    8     月    27    日
                  刑事第六庭  審判長法  官  錢建榮
                                    法  官  呂美玲
                                    法  官  宣玉華
以上正本證明與原本無異。
被告乙○○部分不得上訴。
被告甲○○部分，如不服本判決應於收受判決後10日內向本院提
出上訴書狀，並應敘述具體理由。其未敘述上訴理由者，應於上
訴期間屆滿後20日內向本院補提理由書（均須按他造當事人之人
數附繕本）「切勿逕送上級法院」。
                                    書記官  陳育萱
中    華    民    國    99    年    8     月    31    日
附錄本案論罪科刑依據之法條：
中華民國刑法第284條
（過失傷害罪）
因過失傷害人者，處6 月以下有期徒刑、拘役或5 百元以下罰金
，致重傷者，處1 年以下有期徒刑、拘役或5 百元以下罰金。
從事業務之人，因業務上之過失傷害人者，處1 年以下有期徒刑
、拘役或1 千元以下罰金，致重傷者，處3 年以下有期徒刑、拘
役或2 千元以下罰金。

司法院資訊處製作；財團法人民間司法改革基金會備份。
